最高法院刑事判決　　　　　　　　　　　　　　　　　九十一年度台上字第七六號
　　上　訴　人　甲○○
右上訴人因傷害致人於死案件，不服台灣高等法院中華民國八十八年八月二十六日第
二審更審判決（八十八年度上更(二)字第一八一號，起訴案號：台灣基隆地方法院檢察
署八十四年度偵字第一四六二號），提起上訴，本院判決如左：
    主  文
原判決撤銷，發回台灣高等法院。
    理  由
本件原判決認定上訴人甲○○與被害人黃龔定因社區圍牆倒蹋事件，二人發生口角，
被害人並不滿遭上訴人誣陷，被害人於民國八十四年五月十日上午六時許，在基隆市
○○街三七○號前鐵路高架橋下隧道等候上訴人，上訴人於同日上午六時五十分許，
適騎機車上班而行經該處，被害人即叫住上訴人理論，二人旋即發生爭吵並互毆，上
訴人應能預見被害人已年近八旬，身體老邁，倘受毆打後，有可能發生死亡之結果，
竟仍基於傷害犯意，以手毆打上訴人之身體及頭部，並將上訴人推倒在地，致受有頭
左側血腫五乘五公分、左肩瘀血十六乘十五公分、左鎖骨骨折、左小膊破裂三乘三公
分、右顳葉顱內血腫顱內出血之傷害。被害人經送長庚醫院急救後，終因右顳葉顱內
血腫顱內出血，延至八十四年五月十二日下午二時三十分許不治死亡。上訴人並於案
發後向警方自首等情。因而撤銷第一審判決，改判仍論處上訴人傷害人之身體，因而
致人於死罪刑，固非無見。
惟查：(一)、科刑判決書記載之犯罪事實，為論罪科刑適用法律之基礎，故凡於適用法
令有關之事項，必須詳加認定明確記載，然後於理由內明認定犯罪事實所憑之證據
及其認定之理由，使事實與理由互相一致，方為合法。又刑法第二百七十七條第二項
前段所規定之傷害致人於死罪，以行為人對於傷害行為有犯意，而對於死亡之結果，
客觀上能預見而主觀上不預見，且傷害行為與死亡之結果間，並須有相當因果關係存
在者始得成立；如行為人對於死亡之結果主觀上有預見，而其結果又不違背其本意時
，則屬同法第二百七十一條第一項之殺人罪範疇，兩者迥不相同。則構成傷害致人於
死要件之相關事實，自應於事實欄內詳加認定明確記載，始足資為論罪科刑之依據。
原判決事實欄記載：上訴人應能預見被害人已年近八旬，身體老邁，倘受毆打後，有
可能發生死亡結果（原判決第二頁第二至三行）；於理由欄說明：上訴人自承自幼與
被害人相識，自知被害人年近八旬，年事已高，身體機能不若常人。則上訴人於毆打
被害人時，自能預見毆打被害人頭部及身體，致被害人受傷發生死亡結果等情（原判
決第七頁第十二至十四行）。然對於被害人因而發生前述死亡之結果，上訴人究竟是
客觀上能預見而主觀不預見？抑或是主觀上有預見其發生，而其結果又不違背其本意
？原判決事實欄之記載與理由欄之說明均非明確，不足為判斷其適用法律當否之依據
，尚有未合。(二)、審理事實之法院對於被告有利及不利之證據，應一律注意，詳為調
查，綜合全案證據資料，本於經驗法則以定其取捨，並將取捨證據及得心證之理由於
判決內詳為說明。如有應調查之證據未予調查，率行判決，其判決當然為違背法令。
原判決認定上訴人以手毆打被害人之身體及頭部，並將被害人推倒在地，致被害人受
有頭部左側血腫五乘五公分、左肩瘀血十六乘十五公分、左鎖骨骨折、左小膊破裂三
乘三公分、右顳葉顱內血腫顱內出血之傷等情。然上訴人否認有毆打傷害被害人情事
，辯稱：係被害人出手毆打伊臉部，伊乃以手阻擋被害人之毆擊，被害人係自行跌倒
等語。而台灣省立基隆醫院八十四年十一月二十二日八四基醫病字第五二七○號函內
載：被害人於八十四年五月十日上午七時三十分至院急診，當時意識略微嗜睡，瞳孔
兩側不等大（左側○點三公分，右側○點二公分），腦部電腦斷層顯示顱內蜘蛛膜下
腔出血及腦部水腫。而附該函併送之被害人急診病歷人體圖示略載：被害人左頭部附
近皮下血腫五乘五公分，左手肘部附近擦傷五乘一公分等情（原審法院上訴卷第二十
六至二十七頁）；長庚紀念醫院八十四年一月十一日及十二日之診斷證明書內載被害
人之傷勢為：遲發性右顳葉顱內出血併多發性顱內出血、左鎖骨骨折等情（警卷第十
一頁、相驗卷第八頁）。台灣省立基隆醫院上開函文資料、長庚紀念醫院出具之診斷
證明書，與台灣基隆地方法院檢察署驗斷書（相驗卷第十至十三頁），其內所載被害
人之傷勢是否不盡相同？何以其內所載被害人之傷勢不盡相同？原判決事實欄所記載
被害人之傷勢是否全係上訴人所為？又原判決認定上訴人係空手毆打被害人身體及頭
部，何以會致被害人身體及頭部有開放性之外傷？被害人所受之傷害究係上訴人動手
毆打？抑係被害人因摔倒而撞擊地面所致？苟被害人係因摔倒而撞擊地面受傷，被害
人究係在何種情形下摔倒？上情與本件經過實情如何？上訴人所辯各節是否足以採信
？暨應如何為法律上之評價等情，俱有重要關係，自應詳予調查釐清。原判決對上情
未詳予調查釐清，遽以上開不盡相符之證據資料及上訴人、證人孟治國並非明確之供
述等，率予說明上訴人係以「迴拳」、「推擊」等方式，將被害人格倒在地等情。其
查證未盡且理由欠備，遽行判決，難昭折服。上訴意旨指摘原判決不當，尚非全無理
由，應認仍有撤銷發回更審之原因。
據上論結，應依刑事訴訟法第三百九十七條、第四百零一條，判決如主文。
中      華      民      國    九十一    年      一      月      十      日
                              最高法院刑事第四庭
                                  審判長法官  董  明  霈
                                        法官  林  茂  雄
                                        法官  王  居  財
                                        法官  張  祺  祥
                                        法官  石  木  欽
      右正本證明與原本無異
                                              書  記  官
中      華      民      國    九十一    年      一      月     十六     日
